【裁判字號】    96,訴,2983
【裁判日期】    970919
【裁判案由】    拆屋還地
【裁判全文】
臺灣臺中地方法院民事判決  96年度訴字第2983號
原      告  台灣省台中農田水利會
法定代理人  庚○○
訴訟代理人  蔣志明律師
複代理人    楊榮富律師
複代理人    陳俊偉律師
被      告  丙○○
            丁○○
                      0號
上2人共同
訴訟代理人  甲○○
被      告  戊○○
                      之2
            乙○○
                      號
            己○○
上列當事人間請求拆屋還地事件，本院於民國97年9月4日言詞辯
論終結，判決如下：
    主     文
被告丙○○應將坐落台中縣大甲鎮○○段130、130-2、137、306
、306-2、307地號土地上如附圖所示編號F（面積45.7平方公尺
）、G（面積1.35平方公尺）、H（面積1.4平方公尺）、I（面積
34.1平方公尺）、J（面積1.99平方公尺）所示之菜園雜草及編
號K（面積52.22平方公尺）所示K1之鐵絲圍牆及水泥牆墩、K2之
紅磚牆拆除與K3之菜園雜草移除，將占用部分之土地返還原告，
且應給付原告新台幣11萬40元，及自民國96年11月15日起至清償
日止，按年息百分之5計算之利息，並自民國96年11月15日起至
至返還土地之日止，按年依占用面積給付當期申報地價百分之10
計算之損害金。
被告戊○○應將坐落台中縣大甲鎮○○段130地號土地上如附圖
所示編號B（面積24.37平方公尺）之烤漆浪板屋拆除，將占用部
分之土地返還原告，且應給付原告新台幣3,249元，及自民國97
年8月8日起至清償日止，按年息百分之5計算之利息，並自民國
97年8月8日起至返還土地之日止，按年依占用面積給付當期申報
地價百分之10計算之損害金。
被告乙○○應將坐落台中縣大甲鎮○○段130、137地號土地上如
附圖所示編號C（面積12.21平方公尺）、D（面積0.63平方公尺
）之鐵皮雨遮拆除，將占用部分之土地返還原告，且應給付原告
新台幣1萬272元，及自民國96年11月15日起至清償日止，按年息
百分之5計算之利息，並自民國96年11月15日起至返還土地之日
止，按年依占用面積給付當期申報地價百分之10計算之損害金。
被告丁○○應將坐落台中縣大甲鎮○○段306地號土地上如附圖
所示編號E（面積15.47平方公尺）之鐵皮RC水泥磚造鐵皮牆板搭
棚拆除，將占用部分之土地返還原告，且應給付原告新台幣1萬
2,376元，及自民國97年3月19日起至清償日止，按年息百分之5
計算之利息，並自民國97年3月19日起至返還土地之日止，按年
依占用面積給付當期申報地價百分之10計算之損害金。
被告己○○應將坐落台中縣大甲鎮○○段130地號土地上如附圖
所示編號A（面積2.53平方公尺）所示A1之矮牆拆除，樹木、砌
置石頭移除，及A2之地磚拆除，將占用部分之土地返還原告，且
應給付原告新台幣2,024元，及自民國97年3月19日起至清償日止
，按年息百分之5計算之利息，並自民國97年3月19日起至返還土
地之日止，按年依占用面積給付當期申報地價百分之10計算之損
害金。
訴訟費用由被告丙○○負擔百分之71、被告戊○○負擔百分之13
、被告乙○○負擔百分之7，被告丁○○負擔百分之8、被告己○○負擔百分之1。
本判決於原告分別以新台幣504,000元為被告丙○○供擔保、以
新台幣89,000元為被告戊○○供擔保、新台幣47,000元為被告乙○○供擔保、以新台幣56,000元為被告丁○○供擔保及以新台幣
9000元為被告己○○供擔保後，得假執行。
    事實及理由
一、本件被告己○○及戊○○未於言詞辯論期日到場，核無民事
    訴訟法第386條各款所列情形，爰依原告之聲請，由其一造
    辯論而為判決。
二、原告起訴主張：坐落於台中縣大甲鎮○○段130、130-2、13
    7、306、306-2、307地號土地 (下稱系爭土地)為原告所有
    ，被告丙○○未經原告同意占用系爭土地130、130-2、137
    、306、306-2、307地號上如附圖所示編號F（面積45.7平方
    公尺）、G（面積1.35平方公尺）、H（面積1.4平方公尺）
    、I（面積34.1平方公尺）、J（面積1.99平方公尺）為菜園
    及編號K（面積52.22平方公尺）所示K1搭建鐵絲圍牆及水泥
    牆墩、K2之紅磚牆與K3種植菜園；被告戊○○亦未經原告同
    意占用系爭土地130地號土地上如附圖所示編號B（面積24.3
    7平方公尺）搭建烤漆浪板屋；被告乙○○未經原告同意占
    用系爭土地130、137地號如附圖所示編號C（面積12.21平方
    公尺）、D（面積0.63平方公尺）搭建鐵皮雨遮；被告丁○○未經原告同意占用系爭306地號土地上如附圖所示編號E（
    面積15.47平方公尺）搭建鐵皮RC水泥磚造鐵皮牆板搭棚；
    被告己○○未經原告同意占用系爭130地號土地上如附圖所
    示編號A（面積2.53平方公尺）所示A1搭建矮牆、種植樹木
    、砌置石頭，及A2鋪設地磚，被告無權占用系爭土地，致原
    告所有權之行使受有損害，爰依民法第767條之規定請求拆
    屋還地，並依土地申報總價10%，分別請求相當租金之不當
    得利。並聲明：除假執行之供擔保金額外，餘如主文所示。
三、(一)被告丙○○對於占用之事實並不爭執，並表示願意返還，
    惟辯稱原告請求之損害金額過高，僅願給付15237.6元，並
    聲明：原告其餘請求駁回。(二)被告乙○○、丁○○則表示願
    配合拆除。(三)被告己○○及戊○○未於言詞辯論期日到庭，
    亦未提出任何證據資料供本院審酌。
四、本件系爭土地為原告所有，被告丙○○未經原告同意占用系
    爭土地130、130-2、137、306、306-2、307地號上如附圖所
    示編號F（面積45.7平方公尺）、G（面積1.35平方公尺）、
    H（面積1.4平方公尺）、I（面積34.1平方公尺）、J（面積
    1.99平方公尺）為菜園及編號K（面積52.22平方公尺）所示
    K1搭建鐵絲圍牆及水泥牆墩、K2之紅磚牆與K3種植菜園；被
    告戊○○亦未經原告同意占用系爭土地130地號土地上如附
    圖所示編號B（面積24.3 7平方公尺）搭建烤漆浪板屋；被
    告乙○○未經原告同意占用系爭土地130、137地號如附圖所
    示編號C（面積12.21平方公尺）、D（面積0.63平方公尺）
    搭建鐵皮雨遮；被告丁○○未經原告同意占用系爭306 地號
    土地上如附圖所示編號E（面積15.47平方公尺）搭建鐵皮RC
    水泥磚造鐵皮牆板搭棚；被告己○○未經原告同意占用系爭
    130地號土地上如附圖所示編號A（面積2.53平方公尺）所示
    A1搭建矮牆、種植樹木、砌置石頭，及A2鋪設地磚之事實，
    業經本院會同台中縣大甲地政事務所測量員勘測現場屬實，
    此有台中縣大甲地政事務所97年6月10日甲地測字第0970004
    205號函所附複丈成果圖及本院現場勘驗筆錄、現場附圖附
    卷可稽，且為被告所不爭執，堪信原告此部分之主張為真實
    。
五、按所有人對於無權占有或侵奪其所有物者，得請求返還之；
    對於妨害其所有權者，得請求除去之，民法第767條定有明
    文。系爭土地為原告所有，被告丙○○未經原告同意占用系
    爭土地130、130-2、137、306、306-2、307地號上如附圖所
    示編號F（面積45.7平方公尺）、G（面積1.35平方公尺）、
    H（面積1.4平方公尺）、I（面積34.1平方公尺）、J（面積
    1.99平方公尺）為菜園及編號K（面積52.22平方公尺）所示
    K1搭建鐵絲圍牆及水泥牆墩、K2之紅磚牆與K3種植菜園；被
    告戊○○亦未經原告同意占用系爭土地130地號土地上如附
    圖所示編號B（面積24.3 7平方公尺）搭建烤漆浪板屋；被
    告乙○○未經原告同意占用系爭土地130、137地號如附圖所
    示編號C（面積12.21平方公尺）、D（面積0.63平方公尺）
    搭建鐵皮雨遮；被告丁○○未經原告同意占用系爭306地號
    土地上如附圖所示編號E（面積15.47平方公尺）搭建鐵皮RC
    水泥磚造鐵皮牆板搭棚；被告己○○未經原告同意占用系爭
    130地號土地上如附圖所示編號A（面積2.53平方公尺）所示
    A1搭建矮牆、種植樹木、砌置石頭，及A2鋪設地磚，係屬無
    權占有，原告本於所有權人之地位，依據民法第767 條所有
    物返還請求權之規定，請求被告將上開占用之地上物拆除及
    移，並將占用土地返還予原告，於法即屬有據。
六、1.按依不當得利之法則請求返還不當得利，以無法律上之原
    因而受利益，致他人受有損害為其要件，故其得請求返還之
    範圍，應以對方所受之利益為度，非以請求人所受損害若干
    為準，又無權占有他人土地，可能獲得相當於租金之利益為
    社會通常之觀念，最高法院61年台上字第1695號判例可資參
    照；又無權使用他人土地者，其所受利益，為使用本身，而
    「相當於租金」係原受利益依其性質不能返還時應償還之價
    額。查本件被告分別占用系爭土地，且無合法權源，其占用
    土地自受有相當租金之不當利益，而系爭土地係原告所有，
    已如前述，是原告請求被告分別給付無權占用系爭土地之利
    益，於法有據。
    2.次按土地法第105條準用同法第97條第1項規定，城市地方
    土地之租金，以不超過土地申報總價額年息百分之10為限。
    又基地租金之數額，除以基地申報地價為基礎外，尚須斟酌
    基地之位置，工商業繁榮之程度，承租人利用基地之經濟價
    值及所受利益等項，並與鄰地租金相比較，以為決定，並非
    必達申報總地價年息百分之10最高額，最高法院68年度台上
    字第3071號判例可資參照。再按租金之請求權因5年間不行
    使而消滅，為民法第126條所明定，至於其他無租賃契約關
    係之賠償，名稱雖與租金異，然實質上仍為使用土地之代價
    ，債權人應同樣按時收取，不因其契約終止或未成立而謂其
    時效之計算應有不同，最高法院49年台上字第1730號判例亦
    可參照。本院審酌系爭土地所在之位置，認本件原告請求計
    算被告使用系爭土地之利益，以公告地價年息10%並無不當
    ，且依上開說明，原告請求相當於租金之不當得利，自應適
    用5年短期消滅時效之規定。再參酌系爭土地申報地價於89
    年7月起至96年1月止，每平方公尺為1,600元，有系爭土地
    地價謄本附卷可稽，依此計算，原告對被告分別得請求之損
    害賠償額為：
    (1)被告丙○○部分（占用系爭土地如附圖所示FGHIJK面積共
      137.55平方公尺）計算式：
      1,600元×137.55平方公尺×10%×5＝110,040元。
    (2)被告戊○○部分（占用系爭土地如附圖所示B面積共24.37
      平方公尺）計算式：
      1,600元×24.37平方公尺×10%×10/12＝3,249元。
    (3)被告乙○○部分（占用系爭土地如附圖所示CD面積共12.8
      4平方公尺）計算式：
      1,600元×12.84平方公尺×10%×5＝10,272元。
    (4)被告丁○○部分（占用系爭土地如附圖所示E面積共15.47
      平方公尺）計算式：
      1,600元×15.47平方公尺×10%×5＝12,376元。
    (5)被告己○○部分（占用系爭土地如附圖所示A面積共2.53
      平方公尺）計算式：
      1,600元×2.53平方公尺×10%×5＝2,024元。
七、綜上所述，原告依民法767條、179條不當得利請求如主文第
    一項至第五項所示均有理由，均應予准許。
八、件事證已臻明確，兩造其餘之攻擊防禦方法，與判決基礎之
    事實及結果並無影響，爰不予審酌，併此敘明。
九、訴訟費用負擔及假執行宣告之依據：民事訴訟法第85條第1
    項但書、第390條第2項。
中    華    民    國    97    年    9    月    19   日
                  民事第二庭    法  官  涂秀玲
正本係照原本作成。
如對本判決上訴，須於判決送達後20日內向本院提出上訴狀。
中    華    民    國    97    年    9    月    19    日
                                書記官


司法院資訊處製作；財團法人民間司法改革基金會備份。
